【裁判字號】    89,台上,6409
【裁判日期】    891026
【裁判案由】    違反山坡地保育利用條例
【裁判全文】
最高法院刑事判決                              八十九年度台上字第六四○九號
    上  訴  人  甲○○
右上訴人因違反山坡地保育利用條例案件，不服台灣高等法院中華民國八十七年七月
三十日第二審判決（八十七年度上訴字第二一九一號，起訴案號：台灣基隆地方法院
檢察署八十六年度偵字第三二八六號），提起上訴，本院判決如左：
    主  文
原判決撤銷，發回台灣高等法院。
    理  由
本件原判決認定上訴人甲○○明知基隆市○○區○○段五○○號土地，為國有之山坡
地，屬陸軍總司令部管理，竟意圖為自己不法之利益，於民國八十六年四月起，擅自
在上開山坡地上整地，並於同年五月九日，擅自在上開山坡地上設置如原判決附圖所
示編號Ａ之工作物，即有柱、有頂，但沒有圍牆之棚子，以供倉庫堆放板模、鋼筋等
物之用。嗣於同年六月，經吳新昆表示已買受上開山坡地，並制止上訴人繼續擴建，
始停止設置等情。因而維持第一審論處上訴人在公有山坡地內，擅自設置工作物罪刑
（累犯）之判決，駁回上訴人在第二審之上訴，固非無見。
惟查：(一)、依同案被告吳新昆於警訊供稱其於八十五年七、八月間向高財先購買系爭
土地使用權時，該處附物「已砌磚築成牆壁，但上空屋頂懸空，地上養一些鴨家
畜及堆放一些雜物」，而於原審供稱：「（甲○○）搭柱子，上面貼鐵皮做屋頂，…
…原先是搭磚塊養，我買時有磚牆，沒有屋頂……」等語（見警卷6.14.警訊筆錄
、原審卷第二四頁反面），及證人高財先於偵查中供稱：「（該地）以前是部隊養豬
用地，後來部隊改編，此地荒廢，我就用來養用」，於原審供稱：「（系爭地）原
來是部隊養豬的地方，後來部隊整編就讓我養，但年紀大了，養了五、六年就沒有
養，荒廢十幾年，後來又被賀伯颱風吹垮。」、「（甲○○為何在該處搭蓋？）他是
做工吃飯，他對我說他做木工，有很多木板、鋼筋、東西要放，我有對他說這是公地
，如公家要用要還給公家，他也不是搭建房子，只是搭個棚子，上面搭個頂，沒有做
圍牆」等語（見偵查卷第二十二頁反面、原審卷第三十六頁），則上訴人搭建之棚子
，是否即是原來部隊養豬、高財先養鴨堆放雜物之地方？上訴人有無擴充增加範圍
搭建？又上訴人在原審辯稱：「以前是高財先養豬的地方，我向他借來放東西，我是
做木工，我只是把支柱換掉，屋頂換掉，裡面垃圾清一清」，及高財先到庭證稱：「
……又是鄰居就借他用，他還沒搭好……」等語（見原審卷第二十三頁、三十六頁正
反面），如果無訛，則上訴人係就原來之工作物加以整修，與所指「擅自設置工作物
」之意義是否相當？凡此事項，攸關上訴人之行為與在他人山坡地內擅自設置工作物
之犯罪成立要件有無相符，原審未詳細調查說明清楚，遽行判決，自有未盡調查能事
及理由不備之違誤。(二)、依上訴人行為時之山坡地保育利用條例第三十四條第三項規
定，犯該條之罪，其工作物，固應予宣告沒收，然據上訴人於原審供稱該搭建之工作
物已經拆掉，並庭呈照片二張供附卷為證，復經高財先到庭結證屬實（見原審卷第二
十三頁、三十六頁正反面），則該工作物在原審判決前，既已拆掉滅失，是否仍有宣
告沒收之必要，非無研求之餘地。原判決就此未予說明，遽予維持第一審宣告該工作
物沒收之判決，亦屬可議。上訴意旨指摘原判決不當，非無理由，應認有撤銷發回更
審之原因。
據上論結，應依刑事訴訟法第三百九十七條、第四百零一條，判決如主文。
中      華      民      國    八十九    年      十      月    二十六    日
                              最高法院刑事第十庭
                                  審判長法官  莊  登  照
                                        法官  洪  明  輝
                                        法官  蔡  清  遊
                                        法官  黃  一  鑫
                                        法官  林  秀  夫
      右正本證明與原本無異
                                              書  記  官
中      華      民      國    八十九    年     十一     月      二      日


司法院資訊處製作；財團法人民間司法改革基金會備份。
